【裁判字號】    89,上訴,1382
【裁判日期】    890908
【裁判案由】    違反稅捐稽徵法等
【裁判全文】
臺灣高等法院臺南分院刑事判決              八十九年度上訴字第一三八二號  Ｃ
      上  訴  人
      即  被  告  乙  ○  ○
      共      同
      選任辯護人  林  永  發  律師
右上訴人因違反稅捐稽徵法等案件，不服臺灣臺南地方法院八十九年度訴字第八三三
號中華民國八十九年九月八日第一審判決（起訴案號：臺灣臺南地方法院檢察署八十
九年度偵字第六七六三號、移送併辦案號：臺灣嘉義地方法院檢察署八十九年度偵字
第六０九號），提起上訴，本院判決如左：
      主      文
原判決撤銷。
乙○○共同行使偽造私文書，足以生損害於公眾及他人，處有期徒刑陸月，如易科罰
金，以參佰元折算壹日。
丙○○共同行使偽造私文書，足以生損害於公眾及他人，處有期徒刑貳月，如易科罰
金，以參佰元折算壹日。
甲○○共同行使偽造私文書，足以生損害於公眾及他人，處有期徒刑參月，如易科罰
金，以參佰元折算壹日，緩刑貳年。
      事      實
一、乙○○、丙○○均曾於民國八十五年間，因妨害投票罪，經原審法院依序判處有
    期徒刑一月、二月，如易科罰金，均以三百元折算一日，均褫奪公權一年，並皆
    宣告緩刑二年，乙○○於八十六年九月一日判決確定，丙○○於八十六年八月十
    八日判決確定，其等於緩刑期間，均不知警惕。其等二人與甲○○皆係綜合所得
    稅納稅義務人，因其等三人與配偶之綜合所得額較高，於八十八年二、三月間，
    適有「江小姐」之姓名年籍不詳成年女子與中華民國保險消費者協會負責人王文
    勇（另案偵辦中），先後至乙○○、丙○○與甲○○任職之臺南市○○路南山人
    壽保險股份有限公司臺南分公司乙○○辦公室，「江小姐」兜售正統鹿耳門聖母
    廟及鹿港天后宮捐款之感謝狀與北港朝天宮捐款之謝函，王文勇兜售該協會捐款
    之證明單，乙○○、丙○○與甲○○三人，意圖逃漏八十七年度綜合所得稅，明
    知其等未於八十七年度向正統鹿耳門聖母廟、鹿港天后宮、北港朝天宮與中華民
    國保險消費者協會捐款，卻按捐款金額百分之五代價，以附表所示捐贈人名義，
    乙○○同時向「江小姐」購買如附表編號１所示偽造正統鹿耳門聖母廟捐款之感
    謝狀二張、偽造北港朝天宮捐款之謝函二張、偽造鹿港天后宮捐款之感謝狀一張
    ，丙○○同時向「江小姐」購買如附表編號２所示偽造正統鹿耳門聖母廟捐款之
    感謝狀二張、偽造北港朝天宮捐款之謝函一張，甲○○同時向「江小姐」購買如
    附表編號３所示偽造正統鹿耳門聖母廟捐款之感謝狀二張、偽造北港朝天宮捐款
    之謝函二張，乙○○並另以捐款金額百分之六代價，同時向王文勇購買如附表編
    號１所示王文勇業務上登載不實之中華民國保險消費者協會捐款之證明單五張。
    俾於八十八年三月間，乙○○、丙○○與甲○○三人申報八十七年綜合所得稅時
    扣繳之用，三人就行使偽造私文書及行使業務登載不實文書，分別與「江小姐」
    、王文勇有犯意聯絡，而由被告三人為行使之行為，彼三人果於填寫其等八十七
    年綜合所得稅結算申報書各一份，持該申報書附送前開偽造之感謝狀原本或謝函
    原本及前開業務上登載不實之證明單原本，向財政部臺灣省南區國稅局臺南市分
    局（下稱國稅局臺南分局）申報八十七年度綜合所得稅，施用詐術使國稅局臺南
    分局陷於錯誤，而扣除乙○○申報列舉之捐贈金額新臺幣（下同）一百萬元，扣
    除丙○○申報列舉之捐贈金額三十萬元，扣除甲○○申報列舉之捐贈金額三十五
    萬元，致乙○○得以逃漏稅款二十四萬二千九百二十元、丙○○得以逃漏稅款五
    萬三千五百三十元、甲○○得以逃漏稅款九萬九千零四十九元，均足以生損害於
    稅捐機關對稅務管理之正確性及正統鹿耳門聖母廟、鹿港天后宮、北港朝天宮。
二、案經財政部臺灣省南區國稅局移送臺灣臺南地方法院檢察署檢察官偵查起訴。
    理  由
一、訊據上訴人即被告乙○○、丙○○、甲○○均坦承其等並未向正統鹿耳門聖母廟
    、鹿港天后宮、北港朝天宮及中華民國保險消費者協會捐贈如附表所示款項，而
    於右開時、地向「江小姐」購買右開正統鹿耳門聖母廟及鹿港天后宮捐款之感謝
    狀，北港朝天宮捐款之謝函，被告乙○○另向王文勇購買右開協會捐款之證明單
    ，持以申報八十七年度綜合所得稅之列舉扣除額等情，惟均否認有行使偽造私文
    書之犯行，均辯稱：「江小姐」交付感謝狀與其等時，告稱很多人都如此作為報
    繳所得稅之捐款憑證，其等見「江小姐」所帶右開寺廟捐款之感謝狀或謝函係整
    冊，既蓋有寺廟之大印，又有順序編號，王文勇所帶右開協會捐款之證明單亦蓋
    有協會大印，並由負責人王文勇簽發，其等看不出該感謝狀或謝函與證明單有何
    偽造跡象，要無偽造文書之認識云云。經查：
（一）被告乙○○、丙○○、甲○○向「江小姐」購買右開正統鹿耳門聖母廟及鹿港
      天后宮捐款之感謝狀，北港朝天宮捐款之謝函，被告乙○○另向王文勇購買右
      開協會捐款之證明單，有國稅局臺南分局八十九年三月六日南區國稅南市徵字
      第八九００七四七０號函所附感謝狀、謝函與證明單影本十一張可稽。經本院
      向正統鹿耳門聖母廟管理委員會、鹿港天后宮管理委員會及財團法人北港朝天
      宮，函查右開感謝狀或謝函是否各該寺廟所使用之感謝狀或謝函，有無授權「
      江小姐」填寫後交給捐獻者等情，據正統鹿耳門聖母廟管理委員會函覆：「江
      小姐」所使用之右開感謝狀與該廟使用之感謝狀不同，亦未僱用江小姐等語，
      有該會八十九年十二月二十二日南聖總字第九四函一份附於本院卷可稽；財團
      法人北港朝天宮函覆：「江小姐」所使用之右開謝函非該宮所有，該宮未授權
      「江小姐」代收該宮捐款，亦無「江小姐」此人，有該宮九十年一月二十日林
      北宮字第四四號函一份附於本院卷可按；鹿港天后宮管理委員會函覆：「江小
      姐」所使用之右開感謝狀非該會所開據，該宮並無「江小姐」此人，亦未授權
      任何人向外募款，有該會八十九年十一月二十二日鹿天盛字第一五六號函一份
      附於本院卷足稽。又向中華民國保險消費者協會函查王文勇所使用之證明單是
      否該會所使用之證明單，有無授權王文勇填寫後交給樂捐者等情，據該會函覆
      ：王文勇所使用之右開證明單，完全由該會授權理事長王文勇填寫後交樂捐者
      等語，有該會八十九年十二月二十一日中保協勇字第八九一二一九號函一份附
      於本院卷可考。足見被告三人分別向「江小姐」購買右開寺廟之感謝狀或謝函
      均屬偽造之私文書，向王文勇購買之右開證明單，均屬王文勇業務上登載不實
      之文書。正統鹿耳門聖母廟、鹿港天后宮及北港朝天宮均聞名全國，香火鼎盛
      ，實不可能派人四處兜售未實際捐款之感謝狀或謝函，以供人作為逃漏稅之用
      ，且「江小姐」所交付被告三人之感謝狀或謝函，其上所載捐款金額為五萬元
      或十萬元，竟以每張二千五百元或五千元代價賣出，且能據以申報所得稅之列
      舉扣除額，此種「避稅」方式不符情理，應為具正常理智之成年人所能判斷，
      遑論被告三人均長期任職於保險公司，其對於個人財務規劃所具備知識，更應
      勝於一般人，而王文勇出售當場記載未實際捐款之證明單，被告乙○○豈會不
      知係屬業務上登載不實，被告三人所辯其等見「江小姐」所帶右開寺廟之捐款
      感謝狀或謝函係整冊，既蓋有寺廟之大印，又有順序邊號，王文勇所帶右開協
      會之捐款證明單亦蓋有協會大印，並由負責人王文勇簽發，其等看不出該感謝
      狀或謝函與證明單有何偽造跡象，要無偽造文書之認識云云，均無足取。
（二）被告乙○○、丙○○與甲○○向「江小姐」購買右開感謝狀或謝函，被告乙○○另向王文勇右開購買證明單後，填寫於其等八十七年綜合所得稅結算申報書
      各一份，持向國稅局臺南分局申報八十七年度綜合所得稅，經國稅局臺南分局
      扣除被告乙○○申報列舉之捐贈金額一百萬元，扣除被告丙○○申報列舉之捐
      贈金額三十萬元，扣除被告甲○○申報列舉之捐贈金額三十五萬元，使被告乙○○得以逃漏稅款二十四萬二千九百二十元、被告丙○○得以逃漏稅款五萬三
      千五百三十元、被告甲○○得以逃漏稅款九萬九千零四十九元，亦有財政部台
      灣省南區國稅局八十八年十二月二十三日南區國稅政字第八八０九一八０三號
      函所附八十七年度綜合所得稅結算申報書影本三份、國稅局臺南分局八十九年
      五月二十六日南區稅南市徵字第八九○一七三六六號函所附八十七年度綜合所
      得稅核定通知書影本九份附於偵查卷、被告乙○○八十七年度綜合所得稅核定
      稅額繳款書及違章案件罰鍰繳款書影本各一份附於本院卷，被告丙○○之夫鄭
      道隆八十七年度綜合所得稅核定稅額繳款書及違章案件罰鍰繳款書影本各一份
      附於偵查卷與八十七年度綜合所得稅核定稅額繳款書及違章案件罰鍰繳款書影
      本各一份附於原審卷，被告甲○○八十七年度綜合所得稅核定稅額繳款書及違
      章案件罰鍰繳款書影本各一份附於原審卷可按。被告乙○○、丙○○及甲○○
      均明知其等並未向正統鹿耳門聖母廟、鹿港天后宮、北港朝天宮及中華民國保
      險消費者協會交付如附表所示之捐贈金額，竟均依照「江小姐」與王文勇所出
      具如附表所列上開偽造寺廟感謝狀或謝函及業務上登載不實證明單上記載之捐
      贈金額，填寫於其等八十七年綜合所得稅結算申報書各一份，向國稅局臺南分
      局申報八十七年度綜合所得稅，顯有施用詐術使國稅局臺南分局陷於錯誤，而
      扣除被告乙○○申報列舉之捐贈金額一百萬元，扣除被告丙○○申報列舉之捐
      贈金額三十萬元，扣除被告甲○○申報列舉之捐贈金額三十五萬元，使被告乙○○得以逃漏稅款二十四萬二千九百二十元、被告丙○○得以逃漏稅款五萬三
      千五百三十元、被告甲○○得以逃漏稅款九萬九千零四十九元，自均足以生損
      害於稅捐機關對稅務管理之正確性及正統鹿耳門聖母廟、鹿港天后宮、北港朝
      天宮。被告三人分別與「江小姐」及被告乙○○與王文勇，就行使偽造私文書
      及業務登載不實文書，有犯意聯絡，而由被告三人為行使之行為，均為共同正
      犯。
（三）綜上所述，被告乙○○、丙○○及甲○○所辯，均係諉卸之詞，均不足採信，
      事證明確，被告三人之犯行均堪認定。
二、核被告乙○○所為，係犯稅捐稽徵法第四十一條之以詐術逃漏稅捐罪、刑法第二
    百十六條、第二百十條之行使偽造私文書罪及刑法第二百十六條、二百十五條之
    行使業務登載不實文書罪；被告丙○○、甲○○所為，均係犯稅捐稽徵法第四十
    一條之以詐術逃漏稅捐罪及刑法第二百十六條、第二百十條之行使偽造私文書罪
    。被告乙○○一行使行為同時行使偽造正統鹿耳門聖母廟捐款之感謝狀二張、偽
    造鹿港天后宮捐款之感謝狀一張、偽造北港朝天宮捐款之謝函二張及中華民國保
    險消費者協會業務登載不實之之證明單五張；被告丙○○一行使行為同時行使偽
    造正統鹿耳門聖母廟捐款之感謝狀二張及偽造北港朝天宮捐款之謝函一張；被告
    甲○○一行使行為同時行使偽造正統鹿耳門聖母廟捐款之感謝狀二張及偽造北港
    朝天宮捐款之謝函二張，均係一行為而觸犯數罪名，為想像競合犯，均應依刑法
    第五十五條規定，從一重之行使偽造私文書罪處斷。被告乙○○所犯以詐術逃漏
    稅捐、行使偽造私文書及行使業務登載不實文書三罪間，被告丙○○、甲○○所
    犯以詐術逃漏稅捐及行使偽造私文書二罪間，均有方法結果之牽連關係，為牽連
    犯，均應依刑法第五十五條規定，從一重以行使偽造私文書罪處斷，且分別與「
    江小姐」、王文勇就行使部分成立共同正犯。
三、原審以被告三人罪證均明確，予以論罪科刑，固非無見，惟查（一）被告乙○○
    同時行使偽造正統鹿耳門聖母廟捐款之感謝狀二張、偽造鹿港天后宮捐款之感謝
    狀一張、偽造北港朝天宮捐款之謝函二張及中華民國保險消費者協會業務登載不
    實之證明單五張；被告丙○○同時行使偽造正統鹿耳門聖母廟捐款之感謝狀二張
    及偽造北港朝天宮捐款之謝函一張；被告甲○○同時行使偽造正統鹿耳門聖母廟
    捐款之感謝狀二張及偽造北港朝天宮捐款之謝函二張，均係一行為而觸犯數罪名
    ，為想像競合犯，原判決未論以想像競合犯，均依刑法第五十五條規定，從一重
    處斷，即有未洽。（二）被告乙○○同時行使向王文勇購買王文勇業務上登載不
    實之中華民國保險消費者協會捐款證明單五張，原判決未論以行使業務登載不實
    文書罪，亦有未當。（三）刑法第四十一條業於九十年一月四日修正，同年月十
    日經總統公布施行，依修正後刑法第四十一條第一項規定：「犯最重本刑為五年
    以下有期徒刑之罪，而受六月以下有期徒刑或拘役之宣告，因身體、教育、職業
    或家庭之關係或因其他正當事由，執行顯有困難者，得以一元以上三元以下折算
    一日，易科罰金。但確因不執行所宣告之刑，難收矯正之效或難以維持法秩序者
    ，不在此限。」，被告三人所犯行使偽造私文書罪，其最重本刑為五年以下有期
    徒刑之罪，而均受六月以下有期徒刑之宣告，原判決未及均諭知易科罰金之折算
    標準，亦有未合。（四）臺灣嘉義地方法院檢察署八十九年度偵字第六０九號將
    被告乙○○向王文勇購買前開業務上登載不實之證明單移送併案審理部分，是否
    得一併審理，原判決未於理由敘明，亦有未妥。（五）被告三人於買受偽造之寺
    廟捐款證明及登載不實之協會證明單，均意在報稅時作為扣繳之用，則關於行使
    上開偽造私文書及業務登載不實文書，與「江小姐」、王文勇分別有犯意聯絡，
    而由被告三人於申報時為行使之行為，三人與「江小姐」、王文勇就行使部分，
    為共同正犯，原審未予論及，亦嫌未洽。被告三人上訴均仍執陳辭否認有行使偽
    造私文書之犯行，雖非可取，惟原判決既有可議，應由本院將原判決予以撤銷改
    判。爰審酌被告三人為圖逃避稅捐負擔，以購買偽造或登載不實之捐款憑證方式
    ，填載不實之列舉扣除項目，向稅捐機關行使之犯罪動機與手段、品行、被告乙○○、丙○○、甲○○所逃漏之稅捐額依序為二十四萬二千九百二十元、五萬三
    千五百三十元、九萬九千零四十九元，減少國家稅收，並因此對於國家財政造成
    之損害，且被告三人行使偽造之正統鹿耳門聖母廟感謝狀、北港朝天宮謝函、鹿
    港天后宮感謝狀，同時對於該三所寺廟之信用造成傷害及被告三人犯罪後均坦承
    犯行，態度良好，並均已依重新核定之稅額補繳並繳納罰鍰完畢，有前開被告乙○○、被告丙○○之夫鄭道隆、被告甲○○之違章案件罰鍰繳款書影本為證等一
    切情狀，分別量處如主文所示之刑，又九十年一月四日修正，同年月十日經總統
    公布施行之刑法第四十一條第一項規定：「犯最重本刑為五年以下有期徒刑之罪
    ，而受六月以下有期徒刑或拘役之宣告，因身體、教育、職業或家庭之關係或因
    其他正當事由，執行顯有困難者，得以一元以上三元以下折算一日，易科罰金。
    但確因不執行所宣告之刑，難收矯正之效或難以維持法秩序者，不在此限。」，
    被告三人所犯行使偽造私文書罪，其最重本刑為五年以下有期徒刑之罪，而均受
    六月以下有期徒刑之宣告，並均諭知易科罰金之折算標準。查被告甲○○前未曾
    受有期徒刑以上刑之宣告，有臺灣臺南地方法院檢察署被告刑案資料查註紀錄表
    一份附於偵查卷及臺灣高等法院被告全國前案紀錄表一份附於本院卷可憑，其因
    一時貪念，觸罹刑章，犯後業已坦承犯行，頗具悔意，且依重新核定之稅額補繳
    並繳納罰鍰，已如前述，其經此教訓後，應知所警惕，信無再犯之虞，本院因認
    其所宣告之刑以暫不執行為適當，併諭知緩刑二年，以勵自新。被告乙○○、丙○○、甲○○雖分別向「江小姐」購買前開偽造之感謝狀或謝函與被告乙○○另
    向王文勇購買其前開業務上登載不實之證明單，既係宗教團體或公益團體所交付
    捐贈人之收據，並可作為申報所得稅之扣除憑證，則當被告乙○○、丙○○、甲○○三人將前開感謝狀或謝函與證明單，檢附於八十七年度綜合所得稅結算申報
    書向稅捐機關提出後，應認該感謝狀或謝函與證明單，已脫離被告三人管領，非
    其等所有之物，故不得宣告沒收。
四、臺灣嘉義地方法院檢察署八十九年度偵字第六０九號將被告乙○○向王文勇購買
    前開業務上登載不實之證明單移送併案審理部分，與本案起訴之被告乙○○所犯
    向王文勇購買前開業務上登載不實之證明單部分，係屬同一事實，本院自得一併
    加以審理，附此敘明。
據上論結，應依刑事訴訟法第三百六十九條第一項前段、第三百六十四條、第二百九
十九條第一項前段、稅捐稽徵法第四十一條，刑法第十一條前段、第二十八條、第二
百十六條、第二百十條、第二百十五條、第五十五條、第七十四條第一款、第二條第
一項前段、修正後刑法第四十一條第一項，罰金罰鍰提高標準條例第二條，判決如主
文。
本案經檢察官李傳來到庭執行職務。
中    華    民    國      九十      年      二      月      十五        日
                                  臺灣高等法院臺南分院刑事第二庭
                                      審判長法官  游    明    仁
                                            法官  林    永    茂
                                            法官  陳    清    溪
右正本證明與原本無異。
如不服本判決，應於判決送達後十日內向本院提出上訴狀，其未敘述理由者並應於提
出上訴狀後十日內向本院補提理由書（應附繕本)。
                                      法院書記官  嚴    巧    花
中    華    民    國      九十      年      二      月      十六        日
附錄法條：
稅捐稽徵法第四十一條：納稅義務人以詐術或其他不正當方法逃漏稅捐者，處五年以
                      下有期徒刑、拘役或科或併科新台幣六萬元以下罰金。
刑法第二百一十條：偽造、變造私文書，足以生損害於公眾或他人者，處五年以下有
                  期徒刑。
刑法第二百一十六條：行使第二百十條至第二百十五條之文書者，依偽造、變造文書
                    或登載不實事項或使登載不實事項之規定處斷。
附表：
┌──┬───┬───────┬────┬────┬──────┬───┐
│編號│捐贈人│受捐贈單位    │捐贈金額│捐贈日期│收 據 號 碼 │申報扣│
│    │      │              │        │        │            │除額  │
├──┼───┼───────┼────┼────┼──────┼───┤
│    │乙○○│正統鹿耳門聖母│十萬元  │87.01.10│87NO.001258 │      │
│    │      │廟            │        │        │            │      │
│    ├───┼───────┼────┼────┼──────┤      │
│    │乙○○│正統鹿耳門聖母│十萬元  │87.09.15│87NO.002109 │      │
│    │      │廟            │        │        │            │      │
│    ├───┼───────┼────┼────┼──────┤      │
│    │乙○○│北港朝天宮    │十萬元  │87.03.23│NO.001077   │      │
│    ├───┼───────┼────┼────┼──────┤      │
│    │乙○○│北港朝天宮    │十萬元  │87.08.01│NO.002155   │      │
│    ├───┼───────┼────┼────┼──────┤      │
│ １ │乙○○│鹿港天后宮    │十萬元  │87.05.02│（樹）NO.002│一百萬│
│    │      │              │        │        │370         │元    │
└──┴───┴───────┴────┴────┴──────┴───┘
┌──┬───┬───────┬────┬────┬──────┬───┐
│    │乙○○│中華民國保險消│十萬元  │87.01.11│            │      │
│    │      │費者協會      │        │        │            │      │
│    ├───┼───────┼────┼────┼──────┤      │
│    │乙○○│中華民國保險消│十萬元  │87.03.14│            │      │
│    │      │費者協會      │        │        │            │      │
└──┴───┴───────┴────┴────┴──────┴───┘
┌──┬───┬───────┬────┬────┬──────┬───┐
│    │乙○○│中華民國保險消│十萬元  │87.05.09│            │      │
│    │      │費者協會      │        │        │            │      │
│    ├───┼───────┼────┼────┼──────┤      │
│    │乙○○│中華民國保險消│十萬元  │87.07.23│            │      │
│    │      │費者協會      │        │        │            │      │
│    ├───┼───────┼────┼────┼──────┤      │
│    │乙○○│中華民國保險消│十萬元  │87.09.28│            │      │
│    │      │費者協會      │        │        │            │      │
└──┴───┴───────┴────┴────┴──────┴───┘
┌──┬───┬───────┬────┬────┬──────┬───┐
│    │鄭道隆│正統鹿耳門聖母│十萬元  │87.01.06│87NO.001265 │      │
│    │      │廟            │        │        │            │      │
│    ├───┼───────┼────┼────┼──────┤      │
│ ２ │丙○○│正統鹿耳門聖母│十萬元  │87.01.06│87NO.001262 │三十萬│
│    │      │廟            │        │        │            │元    │
│    ├───┼───────┼────┼────┼──────┤      │
│    │丙○○│北港朝天宮    │十萬元  │87.03.23│NO.001078   │      │
├──┼───┼───────┼────┼────┼──────┼───┤
│    │甲○○│正統鹿耳門聖母│十萬元  │87.08.02│87NO.002118 │      │
│    │      │廟            │        │        │            │      │
│    ├───┼───────┼────┼────┼──────┤      │
│    │甲○○│北港朝天宮    │五萬元  │87.03.23│NO.000274   │三十五│
│ ３ ├───┼───────┼────┼────┼──────┤萬元  │
│    │游家榮│正統鹿耳門聖母│十萬元  │87.08.02│87NO.001230 │      │
│    │      │廟            │        │        │            │      │
│    ├───┼───────┼────┼────┼──────┤│
│    │游家榮│北港朝天宮    │十萬元  │87.03.23│NO.000273   │      │
└──┴───┴───────┴────┴────┴──────┴───┘


司法院資訊處製作；財團法人民間司法改革基金會備份。
